臺灣臺北地方法院民事判決
109年度訴字第1308號
原      告  臺北市政府工務局新建工程處

法定代理人  黃立遠  
訴訟代理人  張世興律師
            陳瓊苓律師
            張日昌律師
被      告  張賴秀英
            周榮乾  
            楊挺湧  
上列一人
訴訟代理人  余忠益律師
共      同
訴訟代理人  丁穩勝律師
            程立全律師
上列當事人間請求給付土地使用補償金事件，本院於民國110年1
0月22日言詞辯論終結，判決如下：
    主      文
被告張賴秀英應給付原告新臺幣陸拾肆萬參仟貳佰陸拾柒元，及
自民國一百零九年二月七日起至清償日止，按年息百分之五計算
之利息。
被告周榮乾應給付原告新臺幣壹拾伍萬柒仟貳佰肆拾肆元，及自
民國一百零九年二月七日起至清償日止，按年息百分之五計算之
利息。
被告楊挺湧應給付原告新臺幣伍拾壹萬肆仟陸佰壹拾貳元，及自
民國一百零九年二月二十一日起至清償日止，按年息百分之五計
算之利息。
被告應自民國一百零九年一月一日起至返還臺北市○○區○○段○○段
○○○○○地號土地之日止，按月分別給付原告按附表四所示之計算
式計算之金額。
原告其餘之訴駁回。
本判決第一項於原告以新臺幣貳拾壹萬伍仟元為被告張賴秀英供
擔保後，得假執行。但被告張賴秀英如以新臺幣陸拾肆萬參仟貳
佰陸拾柒元為原告預供擔保，得免為假執行。
本判決第二項於原告以新臺幣伍萬參仟元為被告周榮乾供擔保後
，得假執行。但被告周榮乾如以新臺幣壹拾伍萬柒仟貳佰肆拾肆
元為原告預供擔保，得免為假執行。
本判決第三項於原告以新臺幣壹拾柒萬貳仟元為被告楊挺湧供擔
保後，得假執行。但被告楊挺湧如以新臺幣伍拾壹萬肆仟陸佰壹
拾貳元為原告預供擔保，得免為假執行。
本判決第四項到期部分得假執行。但被告就到期部分，如以已到期之金額為原告預供擔保，得免為假執行。 
原告其餘假執行之聲請駁回。
    事實及理由
壹、程序部分：
    按訴狀送達後，原告不得將原訴變更或追加他訴，但請求之
    基礎事實同一者，不在此限，民事訴訟法第255條第1項第2
    款定有明文。查本件原告民事聲請支付命令原請求：「㈠被
    告張賴秀英應給付原告新臺幣(下同)707,685元，及自民國1
    09年1月1日起按月給付原告13,093元，並自支付命令送達翌
    日起至清償日止，按年息5%計算之利息；㈡被告周榮乾應給
    付原告670,755元，及自108年8月1日起按月給付原告12,521
    元，並自支付命令送達翌日起至清償日止，按年息5%計算之
    利息；㈢被告楊挺湧應給付原告718,335元，及自108年8月1
    日起按月給付原告11,089元，並自支付命令送達翌日起至清
    償日止，按年息5%計算之利息」(本院109年度司促字第1458
    號卷第5頁、第6頁），嗣於110年4月1日具狀變更聲明為：
    「㈠被告張賴秀英應給付原告705,236元，及自支付命令送達
    翌日起至清償日止，按年息5%計算之利息，暨自109年1月1
    日起按月給付使用補償金13,093元；㈡被告周榮乾應給付原
    告668,413元，及自支付命令送達翌日起至清償日止，按年
    息5%計算之利息，暨自109年1月1日起按月給付使用補償金1
    2,521元；㈢被告楊挺湧應給付原告716,532元，及自支付命
    令送達翌日起至清償日止，按年息5%計算之利息，暨自109
    年1月1日起按月給付使用補償金11,089元」（見本院卷㈠第1
    61頁、第162頁）；復於110年4月30日具狀變更聲明為：「㈠
    被告張賴秀英應給付原告705,236元，及自支付命令送達翌
    日起至清償日止，按年息5%計算之利息；㈡被告張賴秀英應
    自109年1月1日起至返還臺北市○○區○○段○○段00000地號土地
    （下稱系爭土地）之日止，按月給付依其占用面積乘以『營
    業用面積與房屋總樓地板面積比例』，乘以土地當期公告地
    價年息8%，並除以12，再乘以土地持分計算之金額；暨自10
    9年1月1日起至返還系爭土地之日止，按月給付依其占用面
    積乘以『非營業用面積與房屋總樓地板面積比例』，乘以土地
    當期公告地價年息5%，並除以12，再乘以土地持分計算之金
    額。㈢被告周榮乾應給付原告668,413元，及自支付命令送達
    翌日起至清償日止，按年息5%計算之利息；㈣被告周榮乾應
    自109年1月1日起至返還系爭土地之日止，按月給付依其占
    用面積乘以『營業用面積與房屋總樓地板面積比例』，乘以土
    地當期公告地價年息8%，並除以12，再乘以土地持分計算之
    金額；暨自109年1月1日起至返還系爭土地之日止，按月給
    付依其占用面積乘以『非營業用面積與房屋總樓地板面積比
    例』，乘以土地當期公告地價年息5%，並除以12，再乘以土
    地持分計算之金額。㈤被告楊挺湧應給付原告716,532元，及
    自支付命令送達翌日起至清償日止，按年息5%計算之利息；
    ㈥被告楊挺湧應自109年1月1日起至返還系爭土地之日止，按
    月給付依其占用面積乘以『營業用面積與房屋總樓地板面積
    比例』，乘以土地當期公告地價年息8%，並除以12，再乘以
    土地持分計算之金額；暨自109年1月1日起至返還系爭土地
    之日止，按月給付依其占用面積乘以『非營業用面積與房屋
    總樓地板面積比例』，乘以土地當期公告地價年息5%，並除
    以12，再乘以土地持分計算之金額。」（見本院卷㈠第403頁
    至第405頁）。再於110年10月7日具狀變更聲明為：「㈠被告
    張賴秀英應給付原告643,267元，及自支付命令送達翌日起
    至清償日止，按年息5%計算之利息；㈡被告張賴秀英應自109
    年1月1日起至返還系爭土地之日止，按月給付依其占用面積
    乘以土地持分2987/2994，再乘以系爭土地當期公告地價年
    息5%，並除以12計算之金額；㈢被告周榮乾應給付原告471,7
    28元，及自支付命令送達翌日起至清償日止，按年息5%計算
    之利息；㈣被告周榮乾應自109年1月1日起至返還系爭土地之
    日止，按月給付依其占用面積乘以土地持分2987/2994，再
    乘以系爭土地當期公告地價年息5%，並除以12計算之金額；
    ㈤被告楊挺湧應給付原告514,612元，及自支付命令送達翌日
    起至清償日止，按年息5%計算之利息；㈥被告楊挺湧自109年
    1月1日起至返還系爭土地之日止，按月給付依其建物、花圃
    占用面積乘以土地持分2987/2994，再乘以系爭土地當期公
    告地價年息5%，並除以12計算之金額。」（見本院卷㈡第23
    頁、第24頁），經核原告所為其請求之基礎事實同一，與原
    訴間具有共同性，而就原請求之訴訟及證據資料，於審理繼
    續進行在相當程度範圍內具有一體性，揆諸前揭規定，應予
    准許。
貳、實體部分：
一、原告起訴主張略以：系爭土地為中華民國及臺北市共有，臺
    北市權利範圍為2987/2994，原告為管理機關，被告張賴秀
    英所有門牌號碼臺北市○○區○○街00號房屋(下稱系爭36號房
    屋)、被告周榮乾所有門牌號碼臺北市○○區○○街00號房屋(下
    稱系爭38號房屋)、被告楊挺湧所有門牌號碼臺北市○○區○○
    街00號房屋(下稱系爭40號房屋)無權占用系爭土地，原告發
    函請求被告繳納土地使用補償金，未獲置理，原告自得依民
    法第179條規定，以系爭土地之申報地價5%、占用面積及原
    告持分計算，請求被告返還自103年11月2日起至108年12月3
    1日期間，另自109年3月1日起至返還占用土地之日止按月給
    付相當於土地使用補償金之不當得利等語，並聲明：㈠被告
    張賴秀英應給付原告643,267元，及自支付命令送達翌日起
    至清償日止，按年息5%計算之利息。㈡被告張賴秀英應自109
    年1月1日起至返還系爭土地之日止，按月給付依其占用面積
    乘以土地持分2987/2994，再乘以系爭土地當期公告地價年
    息5%，並除以12計算之金額。㈢被告周榮乾應給付原告471,7
    28元，及自支付命令送達翌日起至清償日止，按年息5%計算
    之利息。㈣被告周榮乾應自109年1月1日起至返還系爭土地之
    日止，按月給付依其占用面積乘以土地持分2987/2994，再
    乘以系爭土地當期公告地價年息5%，並除以12計算之金額。
    ㈤被告楊挺湧應給付原告514,612元，及自支付命令送達翌日
    起至清償日止，按年息5%計算之利息。㈥被告楊挺湧自109年
    1月1日起至返還系爭土地之日止，按月給付依其建物、花圃
    占用面積乘以土地持分2987/2994，再乘以土地當期公告地
    價年息5%，並除以12計算之金額。㈦願供擔保請准宣告假執
    行。
二、被告則以：原告所指被告占用之土地原係被告所有，因八德路拓寬工程未按都市計畫圖施工北移，造成被告所有土地面積減少；且被告楊挺湧所有之臺北市○○區○○段○○段000地號土地於重測前為松山段210地號，面積原為252平方公尺，57年經政府徵收後變更為97平方公尺，64年第二次徵收後變更為78平方公尺，其後在未有徵收之情況下，68年因地籍圖重測縮減為63平方公尺，顯然地籍圖重測係依照八德路拓寬工程北移而錯誤量測，故被告並非無權占有；縱系爭土地非被告所有，然原告歷時40年未向被告行使權利，被告已信賴原告不欲行使權利，應認原告不得再主張權利，始符合誠信原則等語，資為抗辯。並聲明：㈠原告之訴及假執行之聲請均駁回。㈡如受不利判決，願供擔保請准宣告免為假執行。
三、得心證之理由：
  ㈠按無法律上原因而受利益，致他人受損害者，應返還其利益
    ，民法第179條前段定有明文。而無權占有他人土地，可能
    獲得相當於租金之利益為社會通常之觀念，此亦為最高法院
    61年度台上字第1695號判決要旨所明揭。第按依土地法所為
    之登記，有絕對效力，土地法第43條定有明文。復按不動產
    物權經登記者，推定登記權利人適法有此權利，民法第759
    條之1第1項亦有明文。是以，我國不動產物權變動採登記公
    示公信原則，前開規定均在維護善意第三人對於土地登記之
    信賴，貫徹土地登記之效力，因此，土地及建物登記簿上有
    關所有權人、抵押權人、登記原因等記載，除有特殊法定情
    形，即應認定為與真實狀況（包括：權利歸屬、權利變動原
    因等）相符。經查：
　⒈系爭土地為臺北市與中華民國所有，原告為管理機關，臺北
    市之應有部分為2987/2994，被告張賴秀英所有之臺北市○○
    區○○段○○段000○號即門牌號碼臺北市○○區○○街00號房屋之所
    有權人，被告周榮乾為同段436建號即門牌號碼臺北市○○區○
    ○街00號房屋之所有權人，應有部分1/3，被告楊挺湧為同段
    431建號即門牌號碼臺北市○○區○○街00號房屋之所有權人。
    而系爭36號房屋占用系爭土地之位置及面積如附件土地複丈
    成果圖編號A所示，面積為15平方公尺；系爭38號房屋占用
    系爭土地之位置及面積如附件土地複丈成果圖編號B所示，
    面積為11平方公尺；系爭40號房屋占用系爭土地之位置及面
    積如附件土地複丈成果圖編號C、D所示，面積各為10平方公
    尺、2平方公尺等情，有系爭土地之土地登記謄本、建物登
    記謄本為證（見本院卷㈠第63頁、第85頁、第127頁、第175
    頁），並經本院現場履勘測量，製有勘驗測量筆錄（見本院
    卷㈠第473頁至第477頁），且有臺北市松山地政事務所110年
    8月31日北市松地測字第1107015321號函檢附之土地複丈成
    果圖（見本院卷㈠第493頁、第495頁）可按，堪以認定，則
    依上揭規定，自應認原告確為系爭土地之所有權人。而被告
    既否認原告為占用部分土地之所有權人，自須依法定程序塗
    銷原告為系爭土地登記名義人之登記，始得推翻其登記之推
    定力。然原告現仍經登記為系爭土地之所有權人，迄未據塗
    銷該登記名義人之登記，本院自無從否定原告登記為系爭地
    號土地所有權人之事實。準此，原告系爭土地所有人，被告
    就渠等之房屋占有系爭土地有無法律上權源乙節，未舉證證
    明之，則其等係無法律上原因受有使用系爭土地之利益，致
    原告受有不能使用土地之損害，原告依民法第179條規定請
    求被告給付相當於租金之不當得利，洵屬有據。
  ⒉被告固辯稱原告歷時40年未向被告行使權利，被告已信賴原
    告不欲行使權利，故原告再主張權利，有違誠信原則云云，
    惟按已登記不動產所有人之回復及除去妨害請求權，均無民
    法第125條消滅時效規定之適用，大法官會議釋字第125號、
    第164號解釋有案，可知法律對已登記不動產所有人之保障
    ，不因不動產所有人是否於相當期間內行使權利而有所差異
    ，則原告既為系爭土地所有權人，自得決定於何時主張權利
    ，以保護其所有權之圓滿行使，縱歷久未行使權利，亦無從
    依此認定發生失權效果，或認其嗣行使權利，即屬違背誠信
    原則及權利濫用情形，且本件既難認原告已有允諾不行使權
    利，或有何行為已造成被告足以信任原告就系爭土地不再為
    行使權利，自無從以原告久未行使其權利，而認原告再請求
    即有違反誠信原則或權利濫用之虞，被告此項抗辯，委無足
    採。
  ㈡次按土地所有權人得依不當得利之法則，請求占有人返還相
    當於租金之利益。此種不當得利返還請求權，為債權，且為
    可分之金錢債權，各共有人得按其應有部分請求返還所受利
    益（最高法院85年度台上字第2391號判決意旨參照）。再按
    數人負同一債務或有同一債權，而其給付可分者，除法律另
    有規定或契約另有訂定外，應各平均分擔或分受之，同法第
    271條亦有明文。另因不當得利發生之債，同時有多數利得
    人時，應各按其利得數額負責，並非須負連帶返還責任（最
    高法院74年度台上字第2733號、92年度台上字第1774號判決
    要旨參照）。又按城市地方房屋之租金，以不超過土地及其
    建築物申報總價年息百分之十為限，土地法第97條第1項定
    有明文。又土地法施行法第25條規定，土地法第97條第1項
    所謂土地價額依法定地價；土地法第148條規定，土地所有
    權人依本法所申報之地價，為法定地價，則土地法第97條第
    1項所謂土地申報價額即指該土地之申報地價而言；舉辦規
    定地價或重新規定地價時，土地所有權人未於公告期間申報
    地價者，以公告地價百分之80為其申報地價。惟公有土地係
    以土地之公告地價為申報地價，免予申報，平均地權條例第
    16條及其施行細則第21條前段亦有明文。另就基地租金之數
    額，除以基地申報地價為基礎外，尚須斟酌基地之位置，工
    商業繁榮之程度，承租人利用基地之經濟價值及所受利益等
    項，並與鄰地租金相比較，以為決定（最高法院68年台上字
    第3071號裁判參照）。查系爭土地位在臺北市松山區饒河街
    ，鄰近觀光夜市、五分埔商圈、松山車站、捷運松山站，附
    近有國中、大學、運動中心，交通方便、商業發達，生活機
    能完善。本院參酌系爭土地之坐落位置、工商業繁榮程度、
    經濟價值等因素，並考量被告占用土地之使用情形，認原告
    請求以土地申報地價之年息5%計算相當於租金之不當得利尚
    屬合理。又原告就系爭38號房屋請求相當於租金之不當得利
    部分，係屬可分之債，而被告周榮乾就系爭38號房屋僅有應
    有部分1/3，依民法第271條規定，應由被告周榮乾按其對系
    爭38號房屋應有部分即1/3之比例分擔之。據此，爰依被告
    各自占用土地之期間、面積、原告之應有部分及系爭土地申
    報地價（以公告地價為申報地價）之年息5%計算被告應給付
    自103年11月2日起至108年12月31日止之相當租金不當得利
    金額及其計算式如附表一、二、三所示，則原告分別請求被
    告張賴秀英給付643,267元、被告周榮乾給付157,244元、被
    告楊挺湧給付514,612元，及均自支付命令送達翌日起，即
    被告張賴秀英、周榮乾自109年2月7日起、被告楊挺湧自109
    年2月21日起（見本院109年度司促字第1458號卷第47頁、第
    49頁、第53頁），均至清償日止，按年息5%計算之法定遲延
    利息，暨自109年1月1日起至返還系爭土地之日止，按月給
    付依附表四所示計算式計算之不當得利金額，洵屬有據，應
    予准許，逾上開範圍之請求，要屬無據，不應准許。
四、綜上所述，原告依民法第179條規定，請求被告張賴秀英給
    付643,267元、被告周榮乾給付157,244元、被告楊挺湧給付
    514,612元，及被告張賴秀英、周榮乾自109年2月7日起、被
    告楊挺湧自109年2月21日起，均至清償日止，按年息5%計算
    之利息，暨自109年1月1日起至返還系爭土地之日止，按月
    給付如附表四所示計算式計算之金額，為有理由，應予准許
    ，逾此部分，即無理由，應予駁回。
五、兩造分別陳明願供擔保請求宣告假執行或免為假執行，就原
    告勝訴部分，經核均無不合，爰分別酌定相當之擔保金額併
    予准許之。至原告敗訴部分，其訴既經駁回，假執行之聲請
    即失所依據，應併予駁回。
六、本件事實已臻明確，兩造其餘之攻擊或防禦方法，及所援用
    之證據，經本院斟酌後，認為與判決基礎之事實並無影響，
    均不足以影響本裁判之結果，自無庸一一詳予論駁之必要，
    併此敘明。
七、訴訟費用負擔之依據：民事訴訟法第79條。
中　　華　　民　　國　　110 　年　　11　　月　　19　　日
                  民事第八庭    法  官  宣玉華
以上正本係照原本作成。
如對本判決上訴，須於判決送達後20日內向本院提出上訴狀。如
委任律師提起上訴者，應一併繳納上訴審裁判費。
中　　華　　民　　國　　110 　年　　11　　月　　19　　日
                                書記官  林怡秀
附表一：被告張賴秀英（臺北市○○區○○街00號房屋）      占用期間 土地申報地價 （即公告地價)  占用 面積  年息 原告應有部分 應給付不當得利金額 （占用面積×申報地價×5%×占有期間×原告應有部分，元以下四捨五入） 103年11月2日至103年12月31日 132,000元 15 5% 2987/2994 16,236元 104年1月1日至 104年12月31日 132,000元 15 5% 2987/2994 98,769元 105年1月1日至 105年12月31日 182,000元 15 5% 2987/2994 136,181元  106年1月1日至 106年12月31日 182,000元 15 5% 2987/2994 136,181元 107年1月1日至 107年12月31日 171,000元 15 5% 2987/2994 127,950元 108年1月1日至 108年12月31日 171,000元 15 5% 2987/2994 127,950元 總計     643,267元 

附表二：被告周榮乾（臺北市○○區○○街00號房屋）       占用期間 土地申報地價 （即公告地價)  占用 面積  年息 原告應有部分 被告應有部分 應給付不當得利金額 （占用面積×申報地價×5%×占有期間×原告應有部分×被告應有部分，元以下四捨五入） 103年11月2日至103年12月31日 132,000元 11 5% 2987/2994 1/3 3,969元 104年1月1日至 104年12月31日 132,000元 11 5% 2987/2994 1/3 24,143元 105年1月1日至 105年12月31日 182,000元 11 5% 2987/2994 1/3 33,289元 106年1月1日至 106年12月31日 182,000元 11 5% 2987/2994 1/3 33,289元 107年1月1日至 107年12月31日 171,000元 11 5% 2987/2994 1/3 31,277元 108年1月1日至 108年12月31日 171,000元 11 5% 2987/2994 1/3 31,277元 總計      157,244元 

附表三：被告楊挺湧（臺北市○○區○○街00號房屋）      占用期間  土地申報地價 （即公告地價)  占用 面積  年息 原告應有部分 應給付不當得利金額 （占用面積×申報地價×5%×占有期間×原告應有部分，元以下四捨五入） 103年11月2日至103年12月31日 132,000元 12 5% 2987/2994 12,989元 104年1月1日至 104年12月31日 132,000元 12 5% 2987/2994 79,015元 105年1月1日至 105年12月31日 182,000元 12 5% 2987/2994 108,945元 106年1月1日至 106年12月31日 182,000元 12 5% 2987/2994 108,945元 107年1月1日至 107年12月31日 171,000元 12 5% 2987/2994 102,360元 108年1月1日至 108年12月31日 171,000元 12 5% 2987/2994 102,360元 總計     514,614元 

附表四（本院核定自109年1月1日起，至返還系爭土地之日止，應按月給付原告相當租金不當得利之金額計算）：  被告 計算式 張賴秀英 臺北市○○區○○段○○段00000地號土地當年申報地價（元/㎡）×房屋占用土地面積15㎡×原告應有部分2987/2994×年息5%÷12個月  周榮乾 臺北市○○區○○段○○段00000地號土地當年申報地價（元/㎡）×房屋占用土地面積11㎡×原告應有部分2987/2994×年息5%÷12個月×被告應有部分1/3 楊挺湧 臺北市○○區○○段○○段00000地號土地當年申報地價（元/㎡）×房屋占用土地面積12㎡×原告應有部分2987/2994×年息5%÷12個月 備註： 土地申報地價即公告地價